【裁判字號】    97,家抗,10
【裁判日期】    970716
【裁判案由】    指定遺產管理人
【裁判全文】
臺灣高雄地方法院民事裁定              97年度家抗字第10號
抗  告  人  財政部國有財產局臺灣南區辦事處
法定代理人  甲○○
相  對  人  財政部高雄市國稅局
法定代理人  乙○○
上當事人間聲請指定遺產管理人事件，抗告人對於民國96年11月
14日本院96年度財管字第167 號第一審裁定提起抗告，本院管轄
之第二審法院裁定如下：
    主      文
原裁定廢棄。
選任余景登律師為被繼承人陳樹煌之遺產管理人。
聲請及抗告費用共新臺幣貳仟元由被繼承人陳樹煌之遺產負擔。
    理      由
一、相對人於原審之聲請意旨略以：被繼承人陳樹煌（男，民國
    ○○年○ 月○○日生，身分證統一編號：Ｚ000000000號，生前最
    後設籍: 高雄市前鎮區鎮川二巷91號）業於95年1 月4 日死
    亡，其於死亡時遺有坐落台南縣將軍鄉○○○段一小段0000
    -0000 號一筆，並積欠聲請人稅款新臺幣46,183元未為清償
    。而被繼承人死亡後，其各順序繼承人均已向本院聲明拋棄
    繼承，並經本院准予備查在案。為處理相關債務清償事宜，
    聲請人爰依法聲請選任財政部國有財產局南區辦事處為遺產
    管理人等語，並提出被繼承人死亡除戶資料、財產歸屬資料
    清單、土地登記異動索引、94年綜合所得稅資料、欠稅明細
    資料查詢、配偶親屬明細表及戶籍資料、繼承系統表、本院
    95年度繼字第476 號拋棄繼承權准予備查通知函等影本為證
    。
二、本件抗告意旨略以：抗告人為一公務機關，依國有財產法規
    定綜理國產事務，執行事務預算為全國人民納稅所得，倘顯
    無財產可歸屬國庫，即應避免選任抗告人為遺產管理人，此
    有司法院74年10月15 日（74）院台廳一字第5786號函示：
    「嗣後各地方法院受理有關無人承認繼承遺產管理事件時，
    先順序繼承人均拋棄繼承，其次順序繼承人有無不明而應準
    用關於無人承認繼承之規定時，應先審核可否依民法第1177
    條規定選定遺產管理人。如無法選定遺產管理人者，因此類
    拋棄繼承事件，多屬遺債大於遺產，形同破產，儘量避免選
    任國有財產局為遺產管理人... 」內容可參，且本案被繼承
    人之合法繼承人均已拋棄繼承，顯見被繼承人之遺債大於遺
    產。除此之外，現行法令並無已拋棄繼承人不得充任遺產管
    理人之規定，渠等對被繼承人生前之債權債務關係、印鑑、
    重要證件、產權文件等應較清楚或仍保管中，就適任與否加
    以考量，除最近親屬外，實不作第二人想，故在被繼承人原
    有繼承人，但因繼承人拋棄繼承，致繼承人有無不明之情行
    ，選任遺產管理人時，宜儘就與被繼承人關係較親近，且有
    處理事務能力之成年人間選任之，始符合公平及社會感情，
    不宜因繼承人之有無不明，而一概選任抗告人為遺產管理人
    。抗告人僅係國有財產之管理機關，於被繼承人之遺債大於
    遺產之際，選任抗告人為遺產管理人，則抗告人恐力有未逮
    ，認應以被繼承人之最近親屬為遺產管理人始稱允當。又抗
    告人係國有財產之管理機關，倘被繼承人尚有剩餘財產得以
    歸屬國庫，則選任抗告人為遺產管理人方有實益。本案既有
    遺債大於遺產之虞，若選任抗告人為遺產管理人，則抗告人
    仍須善盡遺產管理人職責為其管理遺產、處理債務等問題，
    期間所耗費之人力、時間實難以金錢衡量；且管理期間所需
    之相關費用亦由國庫代為墊付，而若結果其遺產不足以清償
    ，不僅國庫利益受損，更有甚者，豈非造成浪費國家資源於
    特定人之不公現象，為此請求廢棄原裁定，駁回相對人於原
    審之聲請。
三、按繼承開始時，繼承人之有無不明者，由親屬會議於1 個月
    內選定遺產管理人，並將繼承開始及選定遺產管理人之事由
    ，向法院報明；無親屬會議或親屬會議未於前條所定期限內
    選定遺產管理人者，利害關係人或檢察官，得聲請法院選任
    遺產管理人，並由法院依前項規定為公示催告；又先順序繼
    承人均拋棄其繼承權時，由次順序之繼承人繼承。其次順序
    繼承人有無不明或第四順序之繼承人均拋棄其繼承權者，準
    用關於無人承認繼承之規定。民法第1177條、第1178條第2
    項及第1176條第6 項分別定有明文。次按選任遺產管理人，
    法院有裁量權，應依職權選任適當之人為遺產管理人，如經
    選任確定，即有擔任遺產管理人之義務，而選任遺產管理人
    須考慮其適切性，應以熟悉相關法律程序，並對遺產宜債情
    況瞭解較深，且對遺產之管理亦能為公平處理者為優先選任
    ，合先敘明。
四、經查：
（一）抗告人主張之上揭事實，業據提出高雄地方法院96年度財
      管字第167 號裁定書1 份、裁定確定證明書1 份及司法院
      74年10月15日（74）院台廳1 字第5786函影本1 份為證，
      經核無誤，堪信屬實，足認抗告人確實不宜再擔任本件被
      繼承人陳樹煌遺產之管理人。
（二）本院審酌具備律師資格之人，不但具有法律規定之相關專
      業知識，其行止亦受有律師法之規範，與被繼承人及債權
      人間亦不致有利害偏頗之虞，應為擔任遺產管理人之適宜
      人選。經本院依職權向高雄律師公會查詢之結果，獲余景
      登律師表明願意擔任本件遺產管理人之職務，此有本院於
      97年3 月25日作成之電話記錄在卷可稽。查余景登律師為
      該律師公會所提供之律師，茲審酌律師對法律學有專精，
      持有具高度公信力之專門職業技術執照，對於遺產管理事
      件應較熟稔，較能積極有效地發揮遺產之最大效益，可避
      免被繼承人之拋棄繼承人擔任遺產管理人卻相應不理，導
      致債權人之債權追索困難之缺失，爰選定余景登律師為被
      繼承人陳樹煌之遺產管理人。本件抗告意旨指摘原裁定為
      不當，求予廢棄，為有理由，應由本院廢棄原裁定，並重
      為選任余景登律師為被繼承人陳樹煌之遺產管理人，處理
      關於被繼承人陳樹煌遺產之相關法律關係。爰由本院第二
      審法院將原裁定廢棄，改判如主文第2 項所示。
五、據上論結，本件抗告為有理由，爰依非訟事件法第157 條、
    第24條第1 項、第46條，民事訴訟法第492 條，裁定如主文
    。
中    華    民    國    97    年    7     月    16    日
                    家事法庭 審判長法  官   廖家陽
                                   法  官   楊智守
                                   法  官   吳文婷
以上正本證明與原本無異。
如對本裁定抗告，須於裁定送達後10日內向本院提出再抗告狀，
並繳納再抗告費1000元。
再為抗告應以適用法規顯有錯誤為理由，並經本院之許可，該許
可以原裁定所涉及之法律見解具有原則上重要性者為限。
中    華    民    國    97    年    7     月    21    日
                                   書記官   黃進遠


司法院資訊處製作；財團法人民間司法改革基金會備份。
